臺灣高等法院高雄分院民事判決
111年度勞上易字第234號
上  訴  人  台灣中油股份有限公司

法定代理人  李順欽  
訴訟代理人  周中臣律師
被上訴人    張振鴻  
            吳福仁  
            黃愛康  
            許添普  
            郭明智  
            鍾家慶  
            李建成  
共      同
訴訟代理人  張弘康律師      
上列當事人間請求給付退休金差額事件，上訴人對於中華民國11
1年8月1日臺灣橋頭地方法院111年度勞訴字第156號第一審判決
提起上訴，本院於111年10月26日言詞辯論終結，判決如下：
    主  文
上訴駁回。
第二審訴訟費用由上訴人負擔。
    事實及理由
一、按第二審判決書內應記載之事實，得引用第一審判決。當事
    人提出新攻擊或防禦方法者，應併記載之。判決書內應記載
    之理由，如第二審關於攻擊或防禦方法之意見及法律上之意
    見與第一審判決相同者，得引用之；如有不同者，應另行記
    載。關於當事人提出新攻擊或防禦方法之意見，應併記載之
    ，民事訴訟法第454 條定有明文。
二、本件兩造之聲明及就事實與法律之陳述，均引用原判決所記
    載。上訴人另辯稱：上訴人原本所實際發放之點心食物，後
    改發「代金」之夜點費（下稱系爭夜點費），性質為恩惠性
    給與，且上訴人為國營事業，薪資採單一薪俸制，皆依國家
    法令決定，訂定薪資時已將夜間工作（輪班制度）因素納入
    ，系爭夜點費不在兩造協議之工資範圍內，原判決認定工資
    得以實物給與，認定點心食物為工資，再將代金性質之系爭
    夜點費解釋為工資，並誤解上訴人有關國營事業管理法（下
    稱國營法）之主張，認定國營法牴觸勞動基準法（下稱勞基
    法），顯違反論理法則。另由勞動基準法(下稱勞基法)施行
    細則第10條第9款修正前後之立法理由，反證系爭夜點費不
    具工資性質，而屬恩惠給予，原判決認修正前該款規定係就
    非經常性與所為，顯與該條文揭示係就其他任何名義之「經
    常性給與」為規定之明文牴觸等語。　　　　
三、本院之判斷：
　㈠本院關於被上訴人任職期間領取之系爭夜點費是否屬工資而
    應列入平均工資計算退休金，除後述部分外，其餘攻擊或防
    禦方法之意見及法律上之意見與第一審判決相同，引用原審
    判決之記載。
　㈡上訴人雖以前詞為辯。惟查：
    ⒈依勞基法第2條第3款就工資所為定義，只須符合勞工因工
      作而獲得之報酬，以現金或實物等方式之經常性給與均屬
      之。而被上訴人之工作型態均為24小時分三班固定輪值，
      並因實際輪值大、小夜班而得領取夜點費，又夜點費金額
      雖固定，並不因員工之工作內容、年資、職級不同而有差
      別，但仍以實際參與輪班工作者始得領取，為兩造所不爭
      執。則從此項給付之原因觀之，夜點費顯非為應付臨時性
      之業務需求而偶爾發放之款項，而係在特定工作條件下，
      所形成固定常態工作中可取得之給與，此種雇主因特殊工
      作條件而對勞工所加給之給付，本質上自應認為係勞工於
      該值班時段從事工作之勞務對價。就此而言，系爭夜點費
      係兩造間就特定之工作條件達成協議，並成為勞工於一般
      情形下經常可以領得之給付，其性質上屬勞工因工作所獲
      之報酬，在制度上亦具有經常性，而符合「勞務對價性」
      及「經常性給與」之要件，自應屬於工資之一部分。是本
      件夜點費縱由食物供給輾轉沿革而來，亦不影響其係在固
      定輪班工作型態下經常性給與之勞務對價。 
　　⒉又通常情形下，工資之給付固可能因工作性質、年資或職 
      級等因素而有差別，但就工資結構而言，就某類不具有區
      別實益之項目，仍得就全體勞工為相同數額之給付，例如
      伙食津貼及交通津貼等，且此類津貼亦不因遇例假或休假
      日等而加倍發給，自難以夜點費之給付金額不分級職均屬
      相同，即謂夜點費屬於恩惠性給與，上訴人此部分所辯並
      無可採。　
　　⒊94年6 月14日修正勞基法施行細則第10條第9 款當時，係
      認事業單位將具有工資性質之「輪班津貼」或「夜勤津貼
      」，改以「夜點費」或「誤餐費」名義發放，滋生困擾，
      因而修法刪除上開條款之「夜點費」或「誤餐費」規定，
      至於事業單位仍有以「夜點費」或「誤餐費」發放者，則
      依勞基法第2條第3 款及令釋理由所列原則，為個案認定
      ，並未否定夜點費屬於工資之性質。而國營事業管理法第
      14條及經濟部退撫辦法之規定，並未將國營事業員工所支
      領之夜點費排除於工資之外，且於勞基法公布施行後，各
      國營事業單位所約定之勞動條件不得低於勞基法所定之最
      低標準，若有所抵觸時，自應依勞基法規定為之。
　  ⒋上訴人雖以其為國營法第3 條第1 項所稱之國營事業，採
      單一薪制，由國營法與其他相關規範可知系爭夜點費不在
      兩造薪資結構中，非屬工資，不應列入平均工資計算云云
      。惟按勞基法係國家為實現憲法保護勞工之基本國策所制
      定之法律，則勞基法所定勞動條件即為最低標準，此觀勞
      基法第1  條規定即明，故於勞基法公布施行後，各國營
      事業單位固得依其事業性質及勞動態樣與勞工另行訂定勞
      動條件，然所約定之勞動條件仍不得低於勞基法所定之最
      低標準，是若存在有行政院關於國營事業所屬人員之待遇
      及福利標準規定、經濟部所定工資給與之辦法或勞資團體
      協約約定，與勞基法所定保障勞工之勞動條件已有牴觸，
      則該抵觸部分即不得再援引適用。且與勞基法相互抵觸之
      處，自應以勞基法之規定為據。而兩造既有共識在特定輪
      班工作時間即可領取系爭夜點費，亦即系爭夜點費具經常
      性及勞務對價性，已如前述，上訴人自不得將同屬法定工
      資性質之系爭夜點費排除於平均工資外。上訴人所辯，核
      不可採。　　　　　
四、綜上所述，本件被上訴人依勞基法第55條第1 項第1 款、第
    3 項、第84條之2，勞工退休條例第11條、廢止前台灣省工
    廠工人退休規則第9條第1款之規定，請求上訴人應分別給付
    被上訴人如原判決附表「應補發退休金」欄所示之金額，及
    各自如原判決附表「利息起算日」欄所示之日起至清償日止
    ，按年息5％計算之利息，為有理由，應予准許。原審判命上
    訴人如數給付，並無不合。上訴論旨指摘原判決不當，求予
    廢棄改判，為無理由，應駁回上訴。
五、據上論結，本件上訴為無理由，爰判決如主文。　
中　　華　　民　　國　　111 　年　　10　　月　　31　　日
                      勞動法庭
                        審判長法  官 劉傑民
                              法  官 郭宜芳
                              法  官 謝雨真
以上正本證明與原本無異。
本件不得上訴。
中　　華　　民　　國　　111 　年　　10　　月　　31　　日
                              書記官 王佳穎